最高法院民事判決　　　　　　　　　　　　　　　　八十七年度台上字第三五三號
　　上　訴　人　台北銀行股份有限公司
　　法定代理人　葉國興
　　　　　　　　　　　　送達.
　　上　訴　人　李國綱
　　被 上訴 人　陳福諒
右當事人間請求塗銷抵押權登記事件，上訴人對於中華民國八十六年三月十八日台灣
高等法院第二審更審判決（八十五年度重上更(一)字第一五四號），提起上訴，本院判
決如左：
    主  文
上訴駁回。
第三審訴訟費用由上訴人負擔。
    理  由
本件被上訴人主張：民國八十三年七月間，有一冒名「熊鯤」者，向伊購買如原判
決附表（下稱附表）所示之不動產，伊不疑有偽，乃與其簽訂買賣契約，約定價金為
新台幣（下同）九百三十五萬元，除先付一百八十五萬元外，餘款於辦妥過戶後，由
買方向銀行貸款撥付，伊即將辦理登記之相關文件交付對方。嗣因過時甚久，未見動
靜，經伊查詢，始知該「熊鯤」者已辦妥系爭不動產所有權移轉登記，並先後以之
設定本金最高限額六百九十萬元及一百八十萬元之第一、二順位抵押權予上訴人台北
銀行股份有限公司（下稱台北銀行）及李國綱。伊旋提出告訴，方悉買賣契約及抵押
權設定契約均非真正之熊鯤所為，亦無授權他人之情事。是系爭不動產之所有權移
轉登記及抵押權設定登記既係該冒名者所為，應屬無效之法律行為。伊為系爭不動產
之真正所有人，自得依民法第七百六十七條規定行使物上請求權等情，求為命第一審
共同被告熊鯤協同將附表所示系爭不動產之所有權移轉登記塗銷，上訴人台北銀行
、李國綱協同將各該抵押權之設定登記塗銷之判決（按：關於被上訴人請求第一審共
同被告熊鯤協同塗銷所有權移轉登記部分，業經第一審判決被上訴人勝訴確定。又
其請求上訴人協同塗銷抵押權設定登記部分，亦經更審前原法院駁回其中「協同」之
訴部分確定）。
上訴人則以：系爭不動產之買賣契約書、所有權移轉登記申請書、及抵押權設定契約
書等文件，其上之熊鯤印章，均與戶政機關核發之印鑑證明相符，自應推定係熊鯤
翱本人或其授權他人為之，並非無效之法律行為。縱被上訴人與熊鯤間之所有權移
轉登記有無效之原因，伊仍屬信賴登記而為取得系爭不動產抵押權之善意第三人，應
受保護；亦即系爭不動產如回復為被上訴人所有，伊之抵押權並不受影響等語，資為
抗辯。
原審以：系爭不動產係訴外人熊鯤翔於八十三年七月間，假冒第一審共同被告熊鯤
名義，向被上訴人購買，再由訴外人林旺欉持偽造之熊鯤國民身分證、印章與不實
之印鑑證明，辦妥熊鯤名義之所有權移轉登記並設定系爭抵押權與上訴人等事實，
有兩造不爭執之土地及建築改良物登記簿謄本可稽，並據熊鯤翔、林旺欉於其被訴偽
造文書刑事案中陳述甚詳，有原審八十四年度上訴字第五二九四號、八十五年度上訴
字第二四四七號偽造文書刑事卷可考，復有經偽造之熊鯤國民身分證、抵押權設定
契約書、印鑑證明等件為憑，再參諸證人陳仁人、蕭素華、陳清民等人指證系爭不動
產之訂約買受人非真正之熊鯤本人及上訴人台北銀行承辦抵押貸款之職員林保煌、
上訴人李國綱等人亦均不否認貸款者非該熊鯤本人。而訴外人熊鯤翔、林旺欉所犯
偽造文書罪業經刑事法院判處有期徒刑在案等情，足認被上訴人主張訴外人熊鯤翔冒
名熊鯤，簽訂系爭不動產之買賣契約、辦理所有權移轉登記及簽訂系爭抵押權設定
契約書、辦理抵押權設定登記，向上訴人借得款項均屬實在。上訴人辯稱證人陳仁人
、蕭素華、張清民等人之證言不實云云，為不足取。亦難以熊鯤翔矇使戶政事務所發
與其所偽冒熊鯤名義之印鑑證明，即指真正之熊鯤有參與前開設定抵押權登記等
行為。是系爭抵押權之設定，既係訴外人熊鯤翔以偽造文書之犯罪行為所為，非基於
熊鯤本人與上訴人間之合致意思表示，所成立之法律行為，自不能令熊鯤負擔契
約上或法律上之責任。就該熊鯤翔之不法行為，更不能成立代理或表見代理，而謂有
其法律效果之適用。上訴人雖另稱其取得系爭抵押權，係屬善意之第三人，依法應受
保護等語，惟不動產物權之善意取得，係指因善意信賴不動產登記，依有效之法律行
為而取得不動產物權者而言。茲查上訴人之取得系爭抵押權，係源於冒名者所為，非
基於其與熊鯤本人間之真正意思合致所為之有效行為，已如前述，自不生土地法第
四十三條所定其所為抵押權之登記有絕對效力，應受保護之問題。從而，被上訴人以
其仍屬系爭不動產之真正所有人，依民法第七百六十七條規定，請求上訴人各將附表
所示系爭不動產之抵押權登記予以塗銷，洵屬正當。為原審心證之所由得及明兩造
之其餘攻擊防禦方法，不影響判決之結果，無庸再逐一審酌，因予維持第一審所為被
上訴人勝訴之判決，駁回上訴人之上訴。經核於法並無違背。上訴論旨徒以：原審未
調查系爭抵押權設定契約是否為訴外人熊鯤翔所偽簽，僅憑刑事判決所為之事實認定
，即推論該抵押權設定為無效，誠難令人信服等詞，指摘原審採證、認事之職權行使
及其所持之法律見解為不當，求予廢棄原判決，非有理由。
據上論結，本件上訴為無理由，依民事訴訟法第四百八十一條、第四百四十九條第一
項、第七十八條，判決如主文。
中      華      民      國    八十七    年      二      月    二十六    日
                              最高法院民事第七庭
                                  審判長法官  朱  錦  娟
                                        法官  蘇  茂  秋
                                        法官  蘇  達  志
                                        法官  顏  南  全
                                        法官  葉  賽  鶯
      右正本證明與原本無異
                                              書  記  官
中      華      民      國    八十七    年      三      月     十三     日
                                                                      Ｚ
